臺北高等行政法院判決
　　　　　　　　　　　　　　　　　　 95年度訴字第02108號
　　　　　　　　　　　　　　　.
原　　　告　甲○○
被　　　告　臺北縣政府
代　表　人　乙○○縣長）住同.
訴訟代理人　丙○○
上列當事人間因醫療法事件，原告不服行政院衛生署中華民國95
年6 月7 日衛署訴字第0950002618號訴願決定，提起行政訴訟。
本院判決如下：
　　主  文
原告之訴駁回。
訴訟費用由原告負擔。
　　事  實
一、事實概要：
    原告未經合法設立醫療機構，亦未具有合法醫事人員資格，
    竟分別於民國（下同）94年10月11日在中時晚報刊登「外經
    術．．．再造骨肌術．．．沒有病名，只有把你修好，不痛
    ，舒服有力．．．甲○○親自調理．．．。」，於94年10月
    間，在常春月刊10月號第107 頁刊登「外經術遠離關節炎，
    體驗人間神仙．．．你有要換人工關節或關節炎的朋友嗎？
    不痊癒退費．．．。」於94年11月29日，在網頁http：//op
    mwchen.myweb.hinet.net/c/html/04 .htm l 刊登「外經術
    ．．．你有要換人工關節或關節炎的朋友嗎？不痊癒退費．
    ．．掛號診察最多五名各300 元．．．。」（下稱系爭廣告
    ）等文詞之廣告。經行政院衛生署中醫藥委員會查獲，案移
    被告所屬衛生局查證後，認屬違規醫療廣告，以原告違反醫
    療法第84條規定，依同法第104 規定，作成94年12月12日北
    府衛醫字第0940086303號、第00000000000 號、第00000000
    000 號處分書（下稱原處分），各處原告罰鍰新台幣（下同
    ）5 萬元，合計15萬元。原告不服，提起訴願，遭決定駁回
    ，遂提起本件訴訟。
二、兩造聲明：
　(一)原告聲明求為判決：
    1.原處分及訴願決定均撤銷。
    2.被告應賠償原告之廣告損失120 萬元及營業損失6000萬元
      。
    3.訴訟費用由被告負擔。
　(二)被告聲明求為判決：
    1.駁回原告之訴。
    2.訴訟費用由原告負擔。
三、兩造之爭點：
　(一)原告主張之理由：
    1.按「醫學新知或研究報告之發表，學術性刊物，未涉及招
      徠醫療業務，不視為醫療廣告。」、「人民有言論、講學
      、著作及出版之自由。」、「凡人民之自由、權利，不妨
      害社會秩序、公共利益者均受憲法保障。」、「避免緊急
      危難，增進公共利益所必要者，不得以法律限制之。」分
      別為醫療法第87條及憲法第11條、第22條、第23條所明文
      規定。
    2.原告於辦理營業登記時，曾詢問行政院衛生署是否須具備
      醫師執照始得辦理之，得到之答覆為非侵入性之用針用藥
      未涉及醫療法，不需醫師執照即可營業。原告即著手簽訂
      數家媒體廣告，竟遭行政院衛生署中醫藥委員會以原告違
      反醫療法第84條規定加以舉發。
    3.醫療法第9 條規定，宣傳醫療業務已達招徠患者醫療為目
      的之行為稱為醫療廣告。現今各報紙媒體多有民俗療法，
      如推拿、自然療法、武術、氣功等對人體疾病所為之處置
      行為，經由廣告、廣播、招牌、DM、名片等傳播行為進行
      招徠業務之行為。前開行為應皆符合醫療廣告之定義，皆
      違反醫療法第84條規定。然若做如此認定，豈非人人犯法
      ，是而原告主張，營業與廣告應加以區分，倘若行為不涉
      及醫療法就不應以醫療法做判定。
    4.綜上，原處分及訴願決定均有所違誤，請判決如訴之聲明
      並命被告賠償廣告費120 萬元及自94年l0月起共12個月，
      每月營業損失500 萬元。
　(二)被告主張之理由：
    1.按醫療法第84條規定：「非醫療機構，不得為醫療廣告。
      」；第87條規定：「廣告內容暗示或影射醫療業務者，視
      為醫療廣告。」；第104 條規定：「違反第84條規定為醫
      療廣告者，處新臺幣5 萬元以上25萬元以下罰鍰。」此為
      醫療法所明訂。次按行政院衛生署82年11月19日衛署醫字
      第82075656號公告不列入醫療管理之行為及其相關事項：
      (一)不列入醫療管理之行為如左：1.未涉及接骨或交付內服
      藥品，而以傳統之推拿手法，或使用民間習用之外敷膏藥
      、外敷生草藥與藥洗，對運動跌打損傷所為之處置行為。
      2.未使用儀器，未交付或使用藥品，或未有侵入性，而以
      傳統習用方式，對人體疾病所為之處置行為。如藉按摩、
      指壓、刮痧、腳底按摩、收驚、神符、香灰、拔罐、氣功
      與內功之功術等方式，對人體疾病所為之處置行為。(二)前
      項不列入醫療管理之行為，除標示其項目外，依醫療法第
      59條（修正後為第84條）規定，不得為醫療廣告。」；行
      政院衛生署93年7 月21日衛署醫字第0930027879號函釋略
      以：「按本署82年11月19日衛署醫字第82075656號公告，
      不列入醫療管理行為，除標示其項目外，依醫療法規定，
      不得為醫療廣告，至所稱『項目』，係指刮痧、收驚、神
      符、拔罐、氣功等之處置行為，原本案依醫療法規定，業
      者應不得以『病名』為刊載內容。」。
    2.原告未經合法設立醫療機構，亦未具有合法醫事人員資格
      ，卻擅自於事實欄所揭時間、雜誌及報紙暨網頁上，刊載
      系爭廣告等文詞，屬強烈影射暨宣傳醫療業務，以達招徠
      病患為目的之違規醫療廣告。原告於94年12月6 日至被告
      所屬之衛生局說明，對於其行為坦承不諱在卷，其違法事
      實洵堪認定。
    3.有關「公告不列入醫療管理之行為及其相關事項」曾經行
      政院衛生署以82年11月19日衛署醫字第82075656號公告明
      定在案。況原告非設立醫療機構、未具醫事人員資格，根
      本即不得刊載醫療廣告，遑論刊登之內容是否為醫療新知
      或研究報告。原告以醫療詞句散發訊息予消費者，顯有危
      害民眾健康之虞，被告所為原處分，揆諸前揭法令規定，
      應無不合，本件訴訟為無理由，請判決駁回原告之訴。
　　理  由
一原告起訴主張: 原告於8 月份向衛生署詢問營業登記事宜時，
  答以非侵入性之用針用藥即無涉及醫療法，不需醫師執照即可
  營業；又既然推拿、自然療法、武術等對人體疾病所為之處置
  行為透過廣告、廣播都違反醫療法第84條，則豈不是人人違法
  ；醫療法第87條規定醫學新知或研究報告之發表，學術性刊物
  ，未涉及招徠醫療業務，不視為醫療廣告云云，求為判決如聲
  明所示。
二被告則以: 原告未經合法設立醫療機構，亦未具有合法醫事人
  員資格，卻擅自刊載系爭廣告等文詞，屬強烈影射暨宣傳醫療
  業務，以達招徠病患為目的之違規醫療廣告，業經原告坦承不
  諱，違法事實洵堪認定。原告依上開規定不得刊載醫療廣告，
  遑論刊登之內容是否為醫療新知或研究報告。原告以醫療詞句
  散發訊息予消費者，顯有危害民眾健康之虞，原處分並無不當
  ，求為判決駁回原告之訴等語，資為抗辯。
三按「本法所稱醫療廣告，係指利用傳播媒體或其他方法，宣傳
  醫療業務，以達招徠患者醫療為目的之行為。」「非醫療機構
  不得為醫療廣告。」、「廣告內容暗示或影射醫療業務者，視
  為醫療廣告。」、「違反第84條規定為醫療廣告者，處新台幣
  5 萬元以上25萬元以下罰鍰。」分別為醫療法第9 條、第84條
  、第87條第1 項及第104 條所明定。
四查原告未經合法設立醫療機構，亦未具有合法醫事人員資格，
  竟分別於94年10月及11月間，在中時晚報等刊登系爭廣告。經
  行政院衛生署中醫藥委員會查獲，案移被告所屬衛生局查證後
  ，認屬違規醫療廣告，以原告違反醫療法第84條規定，依同法
  第104 規定，作成原處分，各處原告罰鍰5 萬元，合計15萬元
  。原告不服，提起訴願，遭決定駁回，遂提起本件訴訟等事實
  ，有中國時報、常春月刊第271 期10月號第107 頁、網頁http
  ：//opmwchen. myweb.hinet.net/c/html/04.htm l 等廣告影
  本、被告所屬衛生局訪問紀要等件附原處分卷可稽，堪認為真
  實。
五原告雖主張推拿等對人體疾病所為之處置行為透過廣告、廣播
  都違反醫療法第84條，醫療法第87條有規定醫學新知或研究報
  告之發表，學術性刊物，未涉及招徠醫療業務，不視為醫療廣
  告云云。惟查，行政院衛生署於82年11月19日以衛署醫字第82
  075656號公告不列入醫療管理之行為及其相關事項為：「1.不
  列入醫療管理之行為如左：(1)未涉及接骨或交付內服藥品，而
  以傳統之推拿方法，或使用民間習用之外敷藥膏、外敷生草藥
  與藥洗，對運動跌打損傷所為之處置行為。(2)未使用儀器，未
  交付或使用藥品，或未有侵入性，而以傳統習用方式，對人體
  疾病所為之處置行為。如藉指壓、刮痧、腳底按摩、收驚、神
  符、香灰、拔罐、氣功與內功之功術等方式，對人體疾病所為
  之處置行為。2.前項不列入醫療管理之行為，除標示其項目外
  ，依醫療法．．．規定，不得為醫療廣告。」本件原告非醫療
  機構，又不具醫事人員資格，依法不得刊載醫療廣告，況推拿
  等對人體疾病所為之處置行為透過廣告、廣播是否違反醫療法
  第84條規定，與本案事實不同，尚無關連。又原告刊登所謂「
  外經術」、「再造骨肌術」、遠離關節炎，體驗人間神仙、不
  痊癒退費等廣告文詞，影射醫療業務，核屬醫療廣告，並無證
  據證明係醫療新知或研究報告，尚不得據為有利於原告之認定
  。系爭廣告既有危害民眾健康之虞，自應受法律之限制，要無
  違反憲法第22條及第23條之情事。
六綜上所述，原告所訴各節，均非可採。本件原處分及訴願決定
  ，核無違誤；原告徒執前詞，訴請撤銷，為無理由，應予駁回
  。則原告請求被告賠償廣告損失120 萬元及營業損失6000萬元
  ，亦失所據，均無理由，併予駁回。
據上論結，本件原告之訴為無理由，依行政訴訟法第98條第3項
前段，判決如主文。
中　　華　　民　　國　　96　　年　　2　　月　 　1　 　日
                        第四庭審判長 法  官  侯東昇
                                     法  官  李玉卿
                                     法  官　林惠瑜
上為正本係照原本作成。
如不服本判決，應於送達後20日內，向本院提出上訴狀並表明上
訴理由，如於本判決宣示後送達前提起上訴者，應於判決送達後
20日內補提上訴理由書（須按他造人數附繕本）。
中　　華　　民　　國　　96　　年　　2 　 月　 　1　 　日
                                     書記官  劉道文
